【裁判字號】    89,上更(一),224
【裁判日期】    890930
【裁判案由】    違反商標法等
【裁判全文】
臺灣高等法院高雄分院刑事判決                八十九年度上更(一)字第二二四號
    上訴人
    即被告    乙○○
  選任辯護人  陳里己    律師
              蔡淑媛
              歐陽志宏
右上訴人因違反商標法等案件，不服臺灣高雄地方法院八十五年度易字第五一０一號
中華民國八十六年六月十日第一審判決（起訴案號：臺灣高雄地方法院檢察署八十五
年度偵字第二四九八號），提起上訴，判決後經最高法院發回更審，本院判決如左：
      主      文
原判決撤銷。
乙○○意圖欺騙他人，於有關同一商品之廣告，附加相同及近似於他人註冊商標圖樣
而散布，處有期徒刑參月，如易科罰金以參佰元折算壹日。緩刑貳年。
扣案之廣告傳單九大疊、廣告招牌看板沒收。
      事      實
一、乙○○係高雄市前金區○○○路五三三號一樓大雅居室藝術股份有限公司（以下
    簡稱大雅居室公司）負責人，經營木製裝飾品、擺飾品系列家俱，明知其前印之
    如附圖所示「典藏集及圖」，及「達大居室ＤＡＲＲＥＮ  ＡＲＴＳ」圖樣，均
    係經告訴人甲○○經營之達大居室事業股份有限公司（以下簡稱達大居室公司）
    向經濟部中央標準局（現改制為丙慧財產局）註冊登記，取得之商標專用權，指
    定使用於木製裝飾品、擺飾品等類之商品上，專用期間自八十二年八月十六日至
    九十二年八月十五日，竟意圖欺騙他人，並基於散布於他人之意圖，於八十四年
    三月六日與達大居室之協議終止經銷合約後，仍將附加有前述二種商標圖案之廣
    告傳單放置前址，遇有客戶詢問，即持之說明、散布，並意圖欺騙他人，仍使用
    相同於「典藏集及圖」之廣告招牌看板懸掛於上址，致與達大居室所經營公司生
    產之商品發生混淆，嗣於八十四年十二月四日十七時許，為甲○○委由告訴代理
    人張家聲律師，會同警方在上址查獲，並扣得如附表所示之廣告傳單九大疊。
二、案經達大居室公司訴由高雄市政府警察局新興分局移送台灣高雄地方法院檢察署
    檢察官偵查起訴。
      理      由
一、訊據上訴人即被告乙○○矢口否認右開犯行，辯稱：扣案物品是我在經銷期間，
    向告訴人所進的貨，進貨時有分Ａ、Ｂ級，解約時，告訴人只買回Ａ級品，Ｂ級
    品我留著展售，扣案部分燈、落地燈是我向達大公司的職員謝松樹買的，且他
    自己也說他是仿造明朝的，並不是創作，而工業化大量生產之產品不是著作權保
    護的對象，又廣告單也是經銷期間我印製的，解約後就堆放在牆腳，而廣告招牌
    依照契約所定，是告訴人要來拆回去，告訴人沒有來拆，他說要繼續讓我們經銷
    ，我們才沒有拆除云云。
    （一）經查如附圖所示「典藏集及圖」之商標，係達大居室公司註冊取得商標專
          用權之商標圖樣，亦有經濟部中央標準局商標註冊公司註冊取得商標專用
          權之商標圖樣，指定使用於木製裝飾、擺飾品等類之商品上，專用其間自
          八十二年八月十六日至九月十五日，有經濟部中央標準局商標註冊證一紙
          在卷可按（見警卷第十頁）。
    （二）右揭事實業據告訴人公司負責人甲○○指述歷歷，並據告訴代理人張家聲
          於審理中證述：我於八十四年十二月三日（即會同警方查獲前一日）前往
          大雅居室公司查訪時，由一名為盧谷聰之業務員出面接待，併另各有一名
          男性、女性從旁幫助，我詢之賣場內傢俱係誰設計，經盧谷聰答稱係告訴
          人，並謂該系列產品將走平價化，且大量生產，並拿扣案廣告單向我說明
          ，廣告單是放在牆角沒錯，但有一綑廣告單已打開，業務員即從該綑中拿
          一張供我看等情綦詳，復有盧谷聰名片一紙在卷可稽，且經本院勘驗扣案
          之廣告單上之商標圖樣，均與告訴人取得註冊商標相同或近似（「典藏集
          及圖」相同，「達大居室ＤＡＲＲＥＮ  ＡＲＴＳ」近似），此亦有廣告
          單附卷可稽，可見上訴人乙○○確有於解約後仍繼續使用告訴人有商標圖
          樣之廣告單。
    （三）次查扣案之印有商標「典藏集」及「達大居室ＤＡＲＲＥＮ  ＡＲＴＳ」
          圖案之廣告單上的傳真號碼「0000000」號，業已於八十三年三月
          三十日因欠費而拆機，有該廣告單及中華電信北高雄營連處服務中心北高
          服四（八九）查字第一五二號函及市話用戶姓名及裝機地址資料表在卷
          可稽，足證被告確係於八十四年三月十六日終止合約後，仍有使用印有告
          訴人之商標圖樣之廣告。又該廣告傳單放在牆腳，而其一遇有顧客詢問，
          即取之而向顧客說明，亦經告訴代理人張家聲律師於原審結證屬實，足見
          上訴人確有於解約後，仍將廣告傳單散布於不特定客人之犯行。
    （四）上訴人乙○○於本院審理中亦自承在上址之大雅居室公司係伊所經營，惟
          辯稱所使用廣告招牌是與告訴人在經銷合約中告訴人來做的，惟查，上訴
          人乙○○與告訴人公司間之經銷合約書第十第十三條關於終止合約所載：
          「乙方（即被告）應辦之事項：自行將印製有甲方（即告訴人）商標之所
          有廣告及其他物件等，於二週內收回、拆除，並退回甲方處理如逾期未辦
          理，甲方得自行雇工收回、拆除，並請求乙方代償費用或返還墊付費用」
          ，係為規範乙方即被告之民事回復原狀之義務，乃倘乙方不履行，則甲方
          有權前來拆除之意，尚不能據此認為告訴人有容任上訴人乙○○使用其註
          冊商標之權利。而卷附之合約終止事項，僅就上訴人乙○○與告訴人雙方
          之債務關係做一結算，尚無約定告訴人允許上訴人乙○○繼續使用其註冊
          商標等權利（告訴人嗣後雖有再寄商品估價單予上訴人乙○○，惟此僅係
          推銷其產品，並不表示上訴人乙○○仍得使用其商標圖樣），此外，尚無
          具體事證證明上訴人乙○○於契約終止後有與告訴人另有約定容任上訴人
          乙○○繼續使用告訴人商標專用權之權利。上訴人乙○○辯稱告訴人容許
          其使用商標專用權云云，要屬卸責之詞，不足採信。此外，復有卷附之照
          片二紙可稽（見警卷第二十一頁），及廣告傳單九大疊扣案可証，事証明
          確，其犯行堪可認定。
二、核上訴人乙○○所為，係犯商標法第六十二條第二款之罪。
三、公訴意旨另以：被告乙○○在不詳處所，擅自重製扣案傢俱等，侵害告訴人著作
    權之商品，並在該等商品上，擅自使用前開商標，因認此部分被告乙○○亦涉違
    反著作權法第九十一條（起訴事實業已敘及，惟論罪法條欄漏未論列）、商標法
    第六十二條第一款罪嫌云云。訊據被告堅決否認此部分犯行。本件公訴人認上訴
    人乙○○涉有前開罪嫌，無非以大雅居室公司內起出如附表編號一至六所示，仿
    造告訴人享有著作權傢俱之商品為論據。經查：（一）扣案如附表編號一至六所
    示物品，至多僅足說明上訴人乙○○明知該等商品，係仿冒告訴人樣式物品之物
    ，而持有之事實，不足證明被告有擅自重製之行為。又告訴人雖舉出證人張天明
    ，為被告有擅自重製上開傢俱犯行之論據，然證人即台灣傢俱工業同業公會總幹
    事張天明於原審證稱：「我曾跟告訴人說，我台南有個製作紅木傢俱的會員廠商
    永興祥公司，在高雄有人要委託他製作告訴人的傢俱，因永興祥公司的負責人葉
    泰欽是我公司的理監事，我才得知，當時我有跟葉泰欽說這批傢俱有得過，如
    要製作，需注意商標及著作權的問題」（見原審卷第二零五、第二零六頁）等語
    綦詳，又證人葉泰欽證述：「有高雄方面的人與我們經理接洽，詢價委託我做，
    我沒有答應，（你確定在庭被告乙○○並未請你承製這批傢俱嗎？）沒有」（見
    原審卷第二百二十一頁），職是，足徵高雄地區或有人欲擅行重製告訴人前開系
    列傢俱，惟並無具體事證，足認該委託製作者即係上訴人乙○○，且確已重製。
    （二）訊之告訴人自承：上開商標並未直接打印於前述傢俱上，販賣時係以吊牌
    擺放其旁標示等語，復經前審勘驗扣案如附表編號一至六所示物品，該等商品上
    並無烙打如附圖所示任可一類商標，此有勘驗筆錄在卷可按，準此，上訴人乙○
    ○自無於同一商品使用如附圖所示商標之可言，公訴人該部分所指容有誤會。（
    三）核閱上訴人與告訴人於八十四年三月六日書立之解約協議書，其上記載「原
    抵償之債務總額以楊浩宗先生所開立之支票‧‧‧乙方（即被乙方（即被告）於
  票到日，送還所有物品無誤，乙方同時並將原甲方（即告訴人人）所開立之所有
    票據退還」等文詞，並無保留Ｂ級品不退還之約定，又訊之證人即簽發支票代告
    訴人償還債務，且於書立前開協議書時在場之楊浩宗證稱：「在協調買回貨物的
    過程中，我有協調過二次，在要正式解約時，告訴人有把他與被告他與被告往來
    的單據拿出來結算；共還被告二百五十萬元保證金及七十多萬元，買回所有存在
    被告處之貨品，共計三十多件」等語明確，足徵告訴人與被告解除經銷合約時，
    已將其過往寄賣予大雅居室公司之傢俱悉數買回，並無獨留Ｂ級品未予回收之情
    。加以，訊之證人即前受僱於告訴人製造「典藏集」系列傢俱訊之證人即前受僱
    於告訴人製造「典藏集」系列傢俱之李萬財證述：「扣案的六盞落地燈中，三盞
    顏色較深的落地燈不是我做的，二盞燈也不是我做的，我的用料不一樣，做工
    也不一樣。落地燈的基座，我上的漆表面處理不一樣，工也不樣，我做的基座材
    料是非洲花梨，支架是胡桃木，不是我做的落地燈，支架和基座看起來好像是黑
    檀木，我做的燈頭為上寬下尖型，別人做的燈頭整體呈圓柱型，下面有金光，而
    我做的顏色全都一樣；我做的燈用桃花心木和胡桃，而扣案燈基座是花梨，
    支架是黑檀」（見原審卷第八十三頁背面及第八十四頁）等語明白，益徵扣案如
    附表編號一至六所示之物所示物品，並非告訴人於經銷期間所批售予上訴人乙○
    ○之物，為此，雖無任何證據足以證明上訴人乙○○所販售者為告訴期間所批售
    予乙○○之物。又查，依內政部（81）內著字第八一二四四一二號函釋略以美術
    工藝品，以可表現思想感情之單一物品之創作方屬之，特質為一品製作，亦即為
    單一之作品。如係以如係以模具製作或機械製造可多量生產者，則屬工業產品，
    並非著作權法第三條第一項第一款所定之著作，自難認係美術工藝品之美術著作
    。而最高法院八十四年台上字第五二二０號判決、八十七年上易字第二五六號
    亦採內政部該函釋相同之見解（見本院卷第七十六頁）。綜合而言，美術工藝品
    乃具有裝飾性價值，可表現思想情感之「單一物品」之創作，如係多量生產則屬
    工業產品，應不受著作權法之保護。本件告訴人主張其有著作權之美術著作，實
    僅係大量生產之工業產品，自不受著作權法之保護。而上訴人乙○○販賣之裝飾
    品、家俱品等類商品，亦係著重該等商品之實用性，且告訴人生產之該等商品並
    未申請新式樣專利，上訴人乙○○雖販售該等商品，惟並無違反著作權法之犯罪
    可言。此外復查無積極證據足認上訴人乙○○有此部分犯行，不能證明此部分犯
    罪，惟因此部分與前揭違反商標法部分犯行，有想像競合犯之裁判上一罪之關係
    ，故不另為無罪之諭知，附此敘明。
四、原審論科，固非無見，惟查：（一）上訴人乙○○僅係侵害商標專用權，已如前
    述，原審未查明告訴人之物品本質上為大量生產之工業產品，不受著作權法保護
    已如前述，而仍認其為美術著作，又認其侵害告訴人之著作權之犯行與雖未據檢
    察官提起公訴，惟與起訴部分有牽連犯之關係，屬裁判上一罪，而予以審究一併
    論以違反著作權法罪，尚有未洽；（二）又本件係告訴人委由告訴代理人張家聲
    律師，於八十四年十二月四日會同警方在上址查獲，並扣得如附表所示之物品，
    原審原判決認定為八十五年十二月四日，亦有未洽。上訴人乙○○上訴否認犯罪
    ，雖無理由，惟原判決既有可議，自應予撤銷改判。審酌上訴人乙○○係於解約
    後沿用以前之廣告單等物而妨害告訴人之商標，其犯罪動機、目的、手段品行、
    丙識程度，扣案物品實際尚未流入市面，所生損害尚非嚴重等一切情狀，量處有
    期徒刑三月，並諭知如易科罰金以三百元折算一日。扣案之廣告傳單及廣告招牌
    看板，應依商標法第六十四條規定宣告沒收。至扣案如附表編號一至六所示物品
    ，並非供犯前開二罪所用之物，故不予沒收，附此敘明。
五、查上訴人乙○○前未曾受有期徒刑以上刑之宣告，此有台灣高雄地方法院檢察署
    刑案資料查註紀錄表在卷可稽，素行尚好，其經此次偵審程序及科刑教訓，當知
    所警惕，而無再犯之虞，故認其宣告刑以暫不執行為適當，爰併予諭知緩刑二年
    ，以啟自新。
據上論斷，應依刑事訴訟法第三百六十九條第一項前段、第三百六十四條、第二百九
十九條第一項前段、商標法第六十二條第二款、第六十四條、刑法第四十一條、第七
十四條第一款，罰金罰鍰提高標準條例第二條，判決如主文。
本案經檢察官林應華到庭執行職務。
中    華    民    國        八十九      年      九      月     三十     日
                              臺灣高等法院高雄分院刑事第八庭
                                  審判長法官  郭雅美
                                        法官  洪兆隆
                                        法官  張盛喜
右正本證明與原本無異。
被告不得上訴。
檢察官如不服本判決，應於判決送達後十日內向本院提出上訴狀，其未述理由者並
應於提出上訴狀後十日內向本院補提理由書（應附繕本)。
                                      書記官  鄭翠芬
中    華    民    國        八十九      年      十      月      二      日
附錄：本判決論罪科刑法條：
商標法第六十二條第二款：
二、於有關同一商品或同類商品之廣告、標帖、說明書、價目表或其他文書，附加相
    同或近似於他人註冊商標圖樣而陳列或散布者。
附表：
┌──┬──────────┬───────┐
│編號│物    品    名    稱│數          量│
├──┼──────────┼───────┤
│ １ │禪椅（談元）        │一          張│
├──┼──────────┼───────┤
│ ２ │飾物（憩息）      │一          張│
├──┼──────────┼───────┤
│ ３ │藏物櫃（虛懷）      │一          張│
├──┼──────────┼───────┤
│ ４ │燈（鏤影）        │三          盞│
├──┼──────────┼───────┤
│ ５ │落地燈（耀儀）      │七          盞│
├──┼──────────┼───────┤
│ ６ │方几（迴花）        │一          張│
├──┼──────────┼───────┤
│ ７ │廣告傳單            │九          疊│
├──┼──────────┼───────┤
│ ８ │國家精品證書        │一          張│
└──┴──────────┴───────┘
                                                                      Ｈ


司法院資訊處製作；財團法人民間司法改革基金會備份。
